【裁判字號】    96,聲判,220
【裁判日期】    970115
【裁判案由】    聲請交付審判
【裁判全文】
臺灣臺北地方法院刑事裁定             96年度聲判字第220號
聲  請  人
即告 訴 人  乙○○
代  理  人  邱六郎律師
被      告  甲  ○
上列聲請人即告訴人因告訴被告甲○侵占案件，不服臺灣高等法
院檢察署檢察長中華民國96年12月11日96年度上聲議字第6241號
駁回再議之處分（原不起訴處分案號：臺灣臺北地方法院檢察署
96年度偵緝字第1712號），聲請交付審判，本院裁定如下：
    主  文
聲請駁回。
    理  由
一、按告訴人不服上級法院檢察署檢察長或檢察總長認再議為無
    理由而駁回之處分者，得於接受處分書後10日內委任律師提
    出理由狀，向該管第一審法院聲請交付審判。法院認交付審
    判之聲請不合法或無理由者，應駁回之。刑事訴訟法第258
    條之1 、第258 條之3 第2 項前段定有明文。本件聲請人即
    告訴人乙○○以被告甲○犯本件侵占罪嫌，向臺灣臺北地方
    法院檢察署（下稱臺北地檢署）提出告訴，經該署檢察官於
    民國96年9 月29日以96年度偵緝字第1712號不起訴處分書為
    被告不起訴處分，聲請人對該不起訴處分聲請再議，經臺灣
    高等法院檢察署檢察長於同年12月11日以96年度上聲議字第
    6241號處分書，認聲請再議無理由而駁回再議，聲請人於同
    年12月17日收受駁回再議之處分書，於同年12月25日委任律
    師具狀向本院聲請交付審判等情，業經本院調取臺北地檢署
    96年度偵緝字第1712號、臺灣高等法院檢察署96年度上聲議
    字第6241號侵占案卷宗，核閱無誤，並有聲請人所提刑事交
    付審判聲請狀上所蓋本院收狀戳日期可稽（見本院卷第1 頁
    ），是聲請人提起本件交付審判之聲請尚未逾前開規定之10
    日不變期間，依前揭規定，其本件聲請在程序上係屬適法，
    合先敘明。
二、本件聲請人原告訴意旨略以：（一）聲請人前於82年12月20
    日與祭祀公業邱阿連之管理人邱阿元訂約，以新臺幣（下同
    ）7,000 萬元向該祭祀公業購買座落桃園縣八德市○○○段
    第58、58-1、58-2、108 、111 、111-1 、111-2 、46地號
    等8 筆土地（下稱系爭土地），惟因該祭祀公業管理人拒不
    辦理所有權移轉登記，聲請人乃於88年間向臺灣桃園地方法
    院（下稱桃園地院）聲請查封系爭土地，並於同年6 月10日
    與被告訂立「權利轉讓契約書」（下稱系爭權利轉讓契約書
    ），約定由聲請人委由被告負責辦妥系爭土地所有權移轉登
    記，將系爭土地所有權移轉登記為聲請人所有，聲請人則同
    意以系爭土地之半數作為被告執行職務之酬勞，及抵償其代
    墊系爭土地所有權移轉登記所須繳納之地價稅、土地增值稅
    等相關代墊款，並交付該祭祀公業管理人所簽發，票號第TH
    215153號，面額3,550 萬元之本票（下稱系爭第215153號本
    票）1 紙予被告收執，作為履約之擔保；另同時交付亦由上
    開祭祀公業管理人所簽發，票號第TH219887號，面額3,550
    萬元之本票（下稱系爭第219887號本票）1 紙予被告收執，
    約定如無法辦妥系爭土地所有權移轉登記手續，則由被告墊
    付執行費而向法院聲請拍賣系爭土地，並由被告簽發1 紙面
    額3,500 萬元（聲請人誤載為3,550 萬元，參本院卷第4 頁
    所附系爭權利轉讓契約第4 條所載）之本票交予聲請人，作
    為其依約履行之擔保，又被告另應依約貸與聲請人300 萬元
    。惟被告訂約後，均未依約履行，經聲請人於89年5 月1 日
    以臺灣板橋地方法院（下稱板橋地院）之認證書，通知被告
    解除系爭權利移轉契約，則被告自應將聲請人所交付之上開
    2 紙本票（下稱系爭2 紙本票）交還聲請人，詎被告不僅拒
    絕交還，更持系爭第215153號本票向臺灣基隆地方法院（下
    稱基隆地院）聲請本票裁定，並於取得該件本票裁定之執行
    名義後，持以參加系爭土地強制執行事件之參與分配程序，
    復將已取得上開執行名義，面額3,550 萬元之本票債權，以
    300 萬元之價格虛偽賤售予許簡月嬌，足認被告所為已觸犯
    刑法第335 條第1 項之侵占罪嫌。
三、原檢察官依據偵查結果，以被告於88年6 月10日與聲請人簽
    定系爭權利轉讓契約書，約定由被告借款300 萬元予聲請人
    ，聲請人則轉讓系爭2 紙本票予被告，並於被告取得本票裁
    定後，就系爭土地強制執行事件聲明參與分配，事後若順利
    拍賣或承受土地，被告可分配一半之土地或價金。嗣被告取
    得基隆地院核發之前開本票裁定，而於89年2 月16日向桃園
    地院民事執行處聲明參與分配後，聲請人以被告未能協助其
    承受系爭土地為由，於89年5 月1 日以板橋地院公證處89年
    度認四字第81281 號認證書，通知被告解除系爭權利轉讓契
    約，要求被告返還系爭2 紙本票。嗣復因聲請人得知系爭土
    地尚有其他債權人參與分配，乃再於89年5 月26日邀集被告
    及另一參與分配債權人曾文呈共同訂定強制執行債權人協議
    書，約定由被告再借款400 萬元予聲請人周轉，聲請人及曾
    文呈則負責協調其他參與分配債權人撤回執行，待承受系爭
    土地後，再由被告及聲請人各得3 分之1 等情，業據臺灣桃
    園地方法院檢察署檢察官查證屬實，有該署92年度調偵字第
    619 號不起訴處分書1 件在卷可稽，堪認被告與聲請人間確
    存有上開借貸之契約關係，則被告持有系爭2 紙本票，並持
    其中票號第215153號本票向基隆地院聲請本票裁定後，以該
    紙本票債權人之地位，向桃園地院民事執行處聲明上開參與
    分配，尚非無因，難認被告有何不法所有之意圖，或有何易
    持有為所有之侵占行為。況依被告與聲請人嗣於95年7 月12
    日簽訂之和解書所載，被告已依約交還系爭第219887號本票
    予聲請人，益徵被告並無不法所有之意圖甚明。此外，復查
    無其他積極證據，足認被告涉有侵占犯行，應認被告罪嫌不
    足而為被告不起訴處分。
四、聲請人聲請交付審判，無非以：聲請人於88年6 月10日與被
    告簽訂系爭權利讓與契約，係委由被告完成系爭土地所有權
    移轉登記予聲請人，並交付面額3,550 萬元之系爭第215153
    號本票予被告，作為履約之保證，另交付面額3,550 萬元之
    系爭第219887號本票，而委由被告代繳執行費，詎被告於取
    得系爭2 紙本票後，不僅未依委任意旨辦理系爭土地所有權
    移轉登記手續，亦未代聲請人繳納系爭第219887號本票參與
    上開強制執行所應繳納之執行費，復另持系爭第215153號本
    票向基隆地院聲請本票裁定而取得執行名義，聲請人乃於89
    年10月21日（應為89年5 月1 日之誤載）以前揭認證書通知
    被告解除系爭權利讓與契約，則被告自應將系爭2 紙本票一
    併交還聲請人，詎被告竟置之不理，且將系爭2 紙本票先後
    讓與許簡月嬌，足證被告確有侵占系爭2 紙本票之犯行。又
    被告嗣後雖於95年7 月12日與聲請人成立和解，將系爭第21
    9887號本票交還聲請人（系爭第215153號本票則迄今均未交
    還），惟並無從解免其本件侵占罪責，是本件原檢察官為被
    告不起訴處分及臺灣高等法院檢察署檢察長駁回聲請人再議
    之處分，認本件係屬民事債務糾紛等語，均有違誤，爰聲請
    交付審判等語。
五、按被告未經審判證明有罪確定前，推定其為無罪。犯罪事實
    應依證據認定之，無證據不得認定犯罪事實。刑事訴訟法第
    154 條定有明文。次按告訴人之告訴，係以使被告受刑事訴
    追為目的，是其陳述是否與事實相符，仍應調查其他證據以
    資審認；認定不利於被告之事實，須依積極證據，苟積極證
    據不足為不利被告事實之認定時，即應為有利於被告之認定
    ，更不必有何有利之證據（最高法院52年臺上字第1300號、
    30年上字第816 號判例參照）；事實之認定，應憑證據，如
    未能發現相當證據，或證據不足以證明，自不能以推測或擬
    制之方法作為裁判基礎（最高法院40年臺上字第86號判例參
    照）；認定犯罪事實所憑之證據，雖不以直接證據為限，間
    接證據亦包括在內，然無論直接或間接證據，其為訴訟上之
    證明，須於通常一般之人均不致於有所懷疑，而得確信其為
    真實之程度者，始得據之為有罪之認定，倘其證明尚未達到
    此一程度，而有合理性懷疑之存在時，即無從為有罪之認定
    （最高法院76年臺上字第4986號判例參照）。
六、且按告訴人不服上級法院檢察署檢察官或檢察總長認再議為
    無理由而駁回之處分者，固得於接受處分書後10日內委任律
    師提出理由狀，向該管第一審法院聲請交付審判，惟法院認
    交付審判之聲請不合法或無理由者，應駁回其聲請，此參刑
    事訴訟法第258 條之1 、第258 條之3 第2 項前段之規定即
    明。而按91年1 月17日三讀通過，同年2 月8 日公布之刑事
    訴訟法第258 條之1 係參考德國刑事訴訟法第172 條第2 項
    及日本刑事訴訟法第262 條准起訴之規定，增訂「聲請法院
    交付審判制度」，即告訴人於不服上級檢察署之駁回處分者
    ，得向法院聲請交付審判，其目的係為對於檢察官起訴裁量
    之制衡，除貫徹檢察機關內部檢察一體之原則所含有之內部
    監督機制外，另宜有檢察機關以外之監督機制，由法院保有
    最終審查權而介入審查，以提供告訴人多一層救濟途徑（刑
    事訴訟法第258 條之2 立法理由參照），促使檢察官對於不
    起訴處分為最慎重之篩選，審慎運用其不起訴裁量權。從而
    ，本條之適用，一方面係強制告訴人先循檢察機關內部之監
    督機制救濟無效果後，始由法院為之，另方面法院有最終審
    查權，亦促使檢察機關內部省視其不起訴處分是否妥當。故
    交付審判之制度雖賦予法院於告訴人交付審判之聲請裁定准
    否前，可依同法第258 條之3 第3 項規定為「必要之調查」
    ，然法院於審查交付審判之聲請有無理由時，應以審酌告訴
    人所指摘不利於被告之事證未經檢察機關詳為調查或斟酌，
    或不起訴處分書所載理由違背經驗法則、論理法則及證據法
    則為限，方符本條係為制衡檢察官起訴裁量權之立法意旨（
    法院辦理刑事訴訟案件應行注意事項第134 條參照）。且按
    刑事訴訟法第258 條之3 第3 項規定法院審查聲請交付審判
    案件時「得為必要之調查」，其調查證據之範圍，自應以偵
    查中曾顯現之證據為限；而同法第260 條對於不起訴處分已
    確定或緩起訴處分期滿未經撤銷者，得再行起訴之規定，其
    立法理由說明該條所謂不起訴處分已確定者，包括「聲請法
    院交付審判復經駁回者」之情形在內，是前述「得為必要之
    調查」，其調查證據範圍，更應以偵查中曾顯現之證據為限
    ，不得就告訴人新提出之證據再為調查，亦不得蒐集偵查卷
    以外之證據，否則，將與刑事訴訟法第260 條之再行起訴規
    定，混淆不清，亦將使法院兼任檢察官而有回復「糾問制度
    」之虞；另法院裁定交付審判，即如同檢察官提起公訴使案
    件進入審判程序，是法院裁定交付審判之前提，必須偵查卷
    內所存證據已符合刑事訴訟法第251 條第1 項規定「足認被
    告有犯罪嫌疑」即檢察官應提起公訴之情形，亦即該案件已
    經跨越起訴門檻，否則，縱或法院對於檢察官所認定之基礎
    事實有不同判斷，但如該案件仍須另行蒐證偵查始能判斷應
    否交付審判者，因交付審判審查制度並無如同再議救濟制度
    得為發回原檢察官續行偵查之設計，法院仍應依同法第258
    條之3 第2 項前段規定，以聲請無理由裁定駁回。
七、經查：聲請人與祭祀公業邱阿連管理人邱阿元訂定買賣契約
    所購買之系爭土地，其所有權係屬該祭祀公業全體派下員公
    同共有，依法非經該祭祀公業派下員全體同意，或依該祭祀
    公業規約之規定，不得辦理所有權移轉登記，且聲請人係因
    歷年累計向被告借貸共675 萬元（未計利息）無法償還，始
    與被告簽訂系爭權利轉讓契約書，委由被告負責辦理系爭土
    地之所有權移轉登記手續，將系爭土地所有權移轉登記為聲
    請人所有，惟如無法辦理該項移轉登記，則另以法院拍賣程
    序取償，而與被告為前揭約定，此參臺北地檢署93年度他字
    第8611號卷第15頁所附系爭權利轉讓契約書所載即明，並為
    聲請人所不爭執。而依本件卷證資料所示，並無證據證明聲
    請人業已償還上開675 萬元借款予被告收受，即聲請人迄仍
    積欠被告上開借款未還，則以聲請人積欠該筆借款未償還為
    基礎所訂定之系爭權利讓與契約，在聲請人將所負675 萬元
    借款債務清償完畢，或其雙方均依系爭權利轉讓契約之約定
    履行完畢前（包括依系爭權利轉讓契約第6 條所約定：「處
    理成功，本約第2 條之300 萬元，乙方（即被告）不再向甲
    方（即聲請人）索回，連同前欠675 萬元亦一併拋棄，當作
    為轉讓價金。反之處理不成，乙方亦同意將前欠675 萬元放
    棄，但甲方按本約第2 條所借之300 萬元，甲方應予退還，
    乙方再辦理抵押物之清償塗銷。」之方式履行完畢），自不
    得任意解除系爭權利轉讓契約；聲請人指稱系爭權利轉讓契
    約係屬委任契約，其得依上開認證書予以解除並請求被告交
    還系爭2 紙本票，自無可採。聲請人既未另行提出證據證明
    其已合法解除系爭權利轉讓契約，該契約自仍屬有效，則被
    告以該契約為據而取得系爭2 紙本票，並持其中票號第2198
    87號本票向桃園地院85年度執字第1465號強制執行事件聲明
    參與分配（見本院卷第8 頁），另持系爭第215153號本票向
    基隆地院聲請裁定，經該院以88年度票字第631 號裁定准予
    強制執行（見本院卷第9 頁）後，據以聲請就桃園地院89年
    度執字第15688 號強制執行事件參與分配（見臺灣士林地方
    法院檢察署95年度偵緝字第1067號卷第183 至185 頁），均
    屬有據，並無不妥。又被告嗣另與上開強制執行事件之其他
    債權人許簡月嬌、賴柏榮、曾文呈等於92年1 月6 日訂定「
    債權讓與暨預定買賣契約」，其目的係為使許簡月嬌得依法
    承受該件強制執行所拍賣土地之所有權後，再予以出售，而
    由相關債權人共同分配所得價金，此參臺北地檢署93年度他
    字第8611號卷第27至31頁所附上開債權讓與暨預定買賣契約
    之相關條款約定內容即明，是被告此部分所為與系爭權利轉
    讓契約書之前揭約定亦無違背。再參聲請人嗣另於95年7 月
    12日與被告簽立和解書，約明被告應將系爭第219887號本票
    交還聲請人及讓與相關權利，聲請人則應給付被告800 萬元
    ，並為相關約定，亦有卷附該件和解書（見臺灣士林地方法
    院檢察署95年度偵緝字第1067號卷第20至22頁），可資佐證
    ，足認本件係因聲請人以前揭理由，片面解除系爭權利轉讓
    契約，並據以為相關主張所生之民事債權債務紛爭，嗣始經
    被告與聲請人以上開和解書解決雙方間之糾紛甚明。此外，
    復查無其他積極證據，足認被告有何聲請人所指前揭侵占行
    為，是原檢察官依其偵查結果，予被告不起訴處分，自無違
    誤；臺灣高等法院檢察署檢察長審核結果，認聲請人本件再
    議為無理由而駁回其再議，亦無不當，聲請人仍以前詞為據
    ，指稱本件原檢察官之不起訴處分及駁回再議之處分有何不
    當，均無可採。
八、綜上所述，聲請人雖認被告本件所為有其所指侵占之犯行，
    而認被告所為涉犯刑法第335 條第1 項之侵占罪，並聲請交
    付審判，惟本件尚難僅憑告訴人片面指述，即認被告有上開
    犯行，且被告本件所為與刑法上開規定之構成要件有間；原
    不起訴處分書及駁回再議處分書既已就相關事證進行調查，
    而以前開理由為據，認被告所涉侵占罪之罪嫌不足，復查無
    其他積極證據足資證明被告有何聲請人所指上開犯行，而分
    別為被告不起訴處分及駁回聲請人再議之聲請，核與卷內現
    存事證相符，並無違背經驗法則、論理法則及證據法則之情
    形，均無不當，聲請人指摘原處分不當，聲請交付審判，並
    無理由，其聲請應予駁回。爰依刑事訴訟法第258 條之3 第
    2 項前段，裁定如主文。
中    華    民    國    97    年    1    月    15    日
                  刑事第十一庭  審判長法  官  劉方慈
                                      法  官  林庚棟
                                      法  官  陳勇松
以上正本證明與原本無異。
本裁定不得抗告。
                                      書記官  馬正道
中    華    民    國    97    年    1    月    18    日


司法院資訊處製作；財團法人民間司法改革基金會備份。
